【裁判字號】    97,消債抗,47
【裁判日期】    980806
【裁判案由】    更生事件
【裁判全文】
臺灣屏東地方法院民事裁定            97年度消債抗字第47號
抗  告  人  甲○○
                      之8
上列抗告人因更生事件，對於中華民國97年11月19日本院裁定（
97年度消債更字第370 號），提起抗告，本院裁定如下：
    主  文
原裁定關於駁回抗告人甲○○更生之聲請部分廢棄。
抗告人甲○○自民國九十八年八月六日下午四時起開始更生程序
。
命司法事務官進行本件更生程序。
    理  由
一、原裁定意旨略以：抗告人因積欠各銀行現金卡、信用卡及信
    用貸款共新台幣（下同）2,812,448 元，於民國96年1 月間
    ，依金融主管機關協調成立之中華民國銀行公會會員，辦理
    消費金融案件無擔保債務協商機制，與最大債權金融機構協
    商成立，約定自96年1 月起，分120 期，每月攤還27,157元
    ，惟抗告人自97年5 月起即未再依協商條件履行。抗告人任
    職於軍中，平均每月薪資為44,462元，並有屏東縣屏東市○
    ○里○○路77號12樓之8 房屋（含基地），信託登記於其配
    偶陳先鶴名下，且陳先鶴95、96年之所得亦有11,552元及22
    4,326 元，可見抗告人之經濟狀況並非不佳。又抗告人之母
    有其姊妹分擔扶養義務，抗告人之子亦有其配偶分擔扶養義
    務，且抗告人雖有繳納房貸之負擔，但繳納房貸為繼續保有
    該不動產之成本，尚非生活所必需之費用。以抗告人每月收
    入44,462元為準，扣除其依協商條件每月應償還27,157元，
    尚剩17,305元，足供維持抗告人本人之生活，並履行分擔扶
    養其母及其子之義務，堪認抗告人並無消費者債務清理條例
    第151 條第5 項、第6 項所定因不可歸責於己之事由致履行
    顯有重大困難之情形，從而抗告人聲請更生即屬要件不備，
    且又無從補正，應依消費者債務清理條例第8 條之規定，以
    裁定駁回之等語。
二、抗告意旨則以：抗告人之父母於83年4 月15日離異，抗告人
    之姊陳淑如早婚，抗告人及妹妹陳慧芳、陳思汎雖均由父親
    陳石煌監護，但抗告人實際上係與母親丘鏡麗同住，相依為
    命，且陳慧芳仍在償還助學貸款，陳思汎則半工半讀尚在就
    讀大學，均無能力扶養丘鏡麗，丘鏡麗僅由抗告人負責扶養
    ，事實上抗告人亦貸款購買苗栗縣頭份鎮○○里○○街146
    號房屋（含基地，登記於抗告人名下），供丘鏡麗居住，每
    月房貸本息約163,90元，由抗告人負責繳納。又抗告人因長
    期在南部服務，並在南部結婚，遂購買屏東縣屏東市○○里
    ○○路77號12樓之8 房屋（含基地，信託登記在抗告人之妻
    陳先鶴名下），以供居住，每月貸款本息約11,500元，均由
    抗告人負責繳納。且抗告人之子陳唯睿出生於94年9 月16日
    ，年紀尚小，須就讀幼稚園託人照顧，否則抗告人之妻陳先
    鶴無法外出工作，惟陳先鶴每月薪資僅約17,000元，陳唯睿
    之扶養費用大半仍由抗告人負擔。以抗告人任職軍中平均每
    月薪資約43,184元計算，扣除依協商條件償還27,157元，僅
    剩16,027元，實不足以維持抗告人本人之生活，並履行應盡
    之扶養義務，原裁定以抗告人並無因不可歸責於己之事由致
    履行顯有重大困難為由，駁回抗告人更生之聲請，容有未洽
    等語，對原裁定駁回更生之聲請部分提起抗告（駁回保全處
    分之聲請部分已撤回抗告，未據聲明不服），求予廢棄該部
    分裁定，另為准予開始更生之裁定。
三、經查：抗告人在軍中擔任上士職務，96年10至12月每月實領
    薪資均為44,462元；其妻陳先鶴96年所得為224,326 元，平
    均每月為18,694元；其子陳唯睿出生於94年9 月16日，尚未
    滿4 歲；其母丘鏡麗出生於46年5 月15日，於83年4 月15日
    與其父陳石煌離婚，住苗栗縣頭份鎮，95、96年均無所得資
    料；其姊陳淑如出生於65年8 月17日，於84年5 月27日結婚
    ，惟已於93年12月20日離婚，其妹陳慧芳、陳思汎則分別出
    生於71年3 月8 日及74年11月26日，均與其父陳石煌（42年
    10月20日生）同住苗栗縣竹南鎮。又抗告人因積欠合作金庫
    銀行、國泰世華銀行、花旗銀行、香港上海匯豐銀行、萬泰
    銀行、台新銀行、大眾銀行、中國信託銀行、永豐信用卡公
    司、友邦信用卡公司信用卡、現金卡及信用貸款債務共2,81
    2,448 元，不能清償，於95年12月間，依金融主管機關協調
    成立之中華民國銀行公會會員辦理消費金融案件無擔保債務
    協商機制，與最大債權金融機構萬泰銀行協商成立，自96年
    1 月起，分120 期，於每月10日以27,157元依各債權銀行債
    權金額比例清償各項債務，至全部清償為止，惟抗告人僅繳
    至97年4 月，自97年5 月起即未再履行等情，業據抗告人陳
    明在卷，並有戶籍謄本、郵政存簿儲金簿、綜合所得稅各類
    所得資料清單、協議書、無擔保債務還款計劃及財團法人金
    融聯合徵信中心當事人綜合信用報告附卷可稽，堪信為實在
    。
四、抗告人之母丘鏡麗已與其父陳石煌離婚，目前居住於苗栗縣
    頭份鎮○○里○○街146 號，該房屋（含基地）係抗告人與
    其母丘鏡麗共同貸款所購買，目前尚欠抵押權人南山人壽保
    險股份有限公司約166 萬元，每月應繳貸款本息為16,055元
    至16,550元不等之事實，有戶籍謄本、土地登記謄本、建物
    登記謄本、抵押借款約定書及房屋貸款繳款對帳單在卷可憑
    。按食、衣、住、行所必需之支出莫不是生活所必要之費用
    ，抗告人因其家庭特殊之情形，而與其母丘鏡麗共同貸款購
    屋以供丘鏡麗居住，應認係其履行法定扶養義務之方式，至
    於抗告人所應負擔之金額，不論貸款本息是否全部均由抗告
    人負責繳納，本院認為應以內政部社會司頒訂之97年台灣省
    最低生活費每人每月9,829 元為限，超過部分尚難認為必要
    。又抗告人之妻陳先鶴96年平均每月所得為18,694元，依抗
    告人所述，其目前薪資每月亦有約17,000元，足以與抗告人
    平均分擔扶養其子陳唯睿之費用，依此，抗告人每月所需負
    擔陳唯睿之扶養費用應為4,915 元（9829×1/2 ＝4915，未
    滿1 元部分4 捨5 入）。準上所述，抗告人每月所必需支出
    之扶養費用為14,744元（9829＋4915＝14744） ，連同其本
    人所必要之生活費9,829 元，共24,573元。則抗告人每月收
    入44,462元，扣除24,573元，僅剩19,889元，顯然無法負擔
    其依前述協商成立每月所應清償之27,157元。
五、按債務人與金融機構協商成立者，不得聲請更生或清算，但
    因不可歸責於己之事由，致履行顯有重大困難者，不在此限
    ；本條例施行前，債務人依金融主管機關協調成立之中華民
    國銀行公會會員，辦理消費金融案件無擔保債務協商機制與
    金融機構成立之協商，準用前項之規定，消費者債務清理條
    例第151 條第5 項、第6 項固定有明文。惟債務人依該機制
    與金融機構協商，乃在消費者債務清理條例施行之前，當時
    尚無協商不成立時得聲請更生或清算之機會，債務人對於金
    融機構提出之債務清償方案，僅有接受或不接受一途，並無
    其它選擇，且金融機構提出之債務清償方案，例如准予分期
    、降低利率及免除違約金，亦確較原債務之清償為優惠，而
    有相當之誘因，足以令債務人在力有未逮之情形下，亦貿然
    接受其債務清償方案。因此，依消費者債務清理條例第151
    條第6 項準用同條第5 項但書之規定，對於是否因不可歸責
    於己之事由致履行顯有重大困難，應斟酌前開情形，將協商
    成立時其履行已顯有重大困難者，予以囊括在內，否則債務
    人之收入既無法負擔，在別無財源之下，為信守承諾履行債
    務清償方案，豈非必須另舉新債以還舊債？準此，本件抗告
    人於95年12月間，依金融主管機關協調成立之中華民國銀行
    公會會員辦理消費金融案件無擔保債務協商機制，與最大債
    權金融機構萬泰銀行成立協商，其債務清償方案於協商成立
    時即已非抗告人所能負擔，自應認係因不可歸責於抗告人之
    事由致履行顯有重大困難，而得聲請更生。
六、依上所述，本件抗告人因負債超過資產，不能清償債務，前
    此依銀行公會會員辦理消費金融案件無擔保債務協商機制，
    與金融機構協商成立之債務清償方案，係因不可歸責於己之
    事由，致履行顯有重大困難，而毀諾未完全履行，且本件又
    無消費者債務清理條例第6 條第3 項、第8 條前段及第46條
    各款所列應駁回更生聲請之情形，揆諸消費者債務清理條例
    條例第3 條及第151 條第5 項、第6 項之規定，抗告人聲請
    更生，自應准許之。原裁定駁回抗告人更生之聲請，容有未
    洽，抗告意旨就此指摘原裁定不當，求予廢棄，另為准予開
    始更生程序之裁定，為有理由，爰將原裁定該部分予以廢棄
    ，另依消費者債務清理條例第45條第1 項及第16條第1 項之
    規定，裁定如主文第2 、3 項所示。
七、據上論結，本件抗告為有理由，依消費者債務清理條例第45
    條第1 項、第16條第1 項、第15條、民事訴訟法第492 條前
    段，裁定如主文。
中    華    民    國    98    年    8     月    6    日
                  民事第一庭    審判長法  官  孫國禎
                                      法  官  潘  快
                                      法  官  春生
正本係照原本作成。
不得抗告。
中    華    民    國    98    年    8     月    6    日
                                      書記官  蘇雅慧


司法院資訊處製作；財團法人民間司法改革基金會備份。
